臺灣臺中地方法院民事判決
110年度沙簡字第580號
原      告  李欽木  
訴訟代理人  李思怡律師
被      告  何苡嫻  
訴訟代理人  張順豪律師
            蔡梓詮律師
上列當事人間請求確認本票債權不存在等事件，經本院於民國11
1年5月3日言詞辯論終結，判決如下：
    主      文
確認被告所持有如附表編號一、二、三所示本票，對原告之票據
債權請求權不存在。
原告其餘之訴駁回。
訴訟費用由被告負擔百分之五十九，餘由原告負擔。
    事實及理由
一、原告主張：（一）被告持以原告為發票人之如附表所示本票
    5紙（下稱系爭本票），向本院聲請裁定准予強制執行，經
    本院以110年度司票字第1311號裁定准許強制執行在案。（
    二）如附表編號一、二、三所示本票3紙均未記載到期日，
    視為見票即付，且如附表編號一、二、三所示本票之發票日
    均為民國106年10月5日，迄至110年間被告持該等本票向本
    院聲請裁定准予強制執行，顯已逾票據法第22條第1項規定
    時效期間3年，原告自得主張時效抗辯並拒絕給付票款。（
    三）原告因積欠被告賭債新臺幣（下同）60萬元，遂依被告
    要求簽發如附表編號一、二、三所示本票3紙，嗣於108年間
    被告以上開賭債未償還所生利息等理由，要求原告再行簽發
    如附表編號四、五所示本票2紙。又賭博係法令禁止行為，
    亦違反公序良俗，依民法第71條、第72條規定無效，故因此
    所生債之關係並無請求權可言，縱使被告要求原告簽發系爭
    本票，亦屬脫法行為，被告不能取得債權請求權。從而，原
    告從未自被告處取得任何款項，亦無債權債務關係存在，系
    爭本票債權之原因關係既不存在，原告無庸對被告負擔發票
    人之責，依票據法第13條反面解釋，原告得以基礎原因關係
    不存在為由對抗被告。（四）更有甚者，被告為使其賭債合
    法化，竟於110年2月28日以上開賭債未償還為由，強行虜走
    並毆打原告，以暴力脅迫方式逼迫原告簽立「借款契約書」
    ，試圖藉此方式將賭債轉換為合法債務，該案現由臺灣臺中
    地方檢察署以110年度偵字第9962號偵辦中。（五）原告於1
    10年2月28日簽署「借款契約書」時，因不勝酒力而處於無
    意識或精神錯亂中，對於自己行為或其效果，顯已欠缺正常
    判斷、識別及預期之精神能力，依民法第75條規定其意思表
    示當然無效。至被告辯稱原告向其借款乙節，原告否認收受
    借款，被告應就已交付借款之事實負舉證責任等語。並聲明
    ：（一）確認被告所持有如附表編號一、二、三所示本票，
    對原告之票據債權請求權不存在。（二）確認被告所持有如
    附表編號四、五所示本票，對原告之票據債權不存在。　　
    　
二、被告則以：（一）兩造於110年2月28日彙算釐清系爭本票擔
    保之債權金額，原告並於「借款契約書」簽名同意以148萬
    元結算並清償，應視為承認系爭本票之債務及拋棄時效利益
    。（二）原告確有向被告借款1,449,700元，至原告主張系
    爭本票之原因事由為賭博乙節，應先負舉證責任，否則依票
    據無因性，被告無須就票據給付原因負舉證責任。（三）原
    告於110年2月28日簽署「借款契約書」時，其酒醉情形尚未
    達無行為能力之程度，被告並無強行擄走毆打原告，為此聲
    請傳喚證人徐崇堡與張國明，用以釐清當時原告精神狀況及
    有無受強暴脅迫。又臺灣臺中地方檢察署110年度偵字第996
    2號傷害等案件，業經該署檢察官於110年8月13日為不起訴
    處分等語資為抗辯。並聲明：原告之訴駁回。
三、本院之判斷：
（一）按確認法律關係之訴，非原告有即受確認判決之法律上利
      益者，不得提起之，民事訴訟法第247第1項前段定有明文
      。而所謂「即受確認判決之法律上利益」，係指因法律關
      係之存否不明確，致原告在私法上之地位有受侵害之危險
      ，而此項危險得以對於被告之確認判決除去者而言（最高
      法院42年度臺上字第1031號民事裁判意旨參照）。經查，
      被告持以原告為發票人之如附表所示本票5紙（即系爭本
      票），於110年3月8日向本院具狀聲請裁定准予強制執行
      ，經本院以110年度司票字第1311號裁定准許強制執行在
      案等情，業經本院依職權調閱本院110年度司票字第1311
      號民事聲請卷審閱無訛，自堪信為真實，足見被告得隨時
      持上開裁定聲請強制執行，原告則有受強制執行之危險，
      該等危險得以確認判決除去，是以，原告提起本件確認之
      訴，有即受確認判決之法律上利益，先予敘明。
（二）關於如附表編號一、二、三所示本票部分：
　　1.按本票未載到期日者，視為見票即付，票據法第120條第2
      項定有明文。次按票據上之權利，對匯票承兌人及本票發
      票人，自到期日起算；見票即付之本票，自發票日起算；
      3年間不行使，因時效而消滅。對支票發票人自發票日起
      算，1年間不行使，因時效而消滅，票據法第22條第1項定
      有明文。查如附表編號一、二、三所示本票之發票日均為
      106年10月5日，且其均未記載到期日，揆諸前揭說明，其
      消滅時效期間應自發票日起算3年，已於109年10月5日屆
      滿而告完成。
　  2.復按消滅時效完成後，即不生消滅時效中斷之問題，並非
      核發債權憑證後，時效即可重行起算。司法院院字第2447
      號解釋，係指原執行名義尚未罹於時效而核發債權憑證之
      情形而言（最高法院85年度臺上字第3026號民事裁判意旨
      參照）。又按消滅時效完成後，如債權人依原執行名義或
      債權憑證聲請法院再行強制執行時，不生中斷時效或中斷
      事由終止重行起算時效之問題，債務人自非不得對之提起
      債務人異議之訴，以排除該執行名義之執行（最高法院89
      年度臺上字第1623號民事裁判意旨參照）。查如附表編號
      一、二、三所示本票，其消滅時效期間均已於109年10月5
      日屆滿，而被告於110年3月8日持該等本票向本院具狀聲
      請裁定准予強制執行，揆諸前揭說明，不生中斷時效之問
      題，是以，原告主張時效抗辯並拒絕給付，即屬有據。
　　3.另按時效完成後，債務人得拒絕給付，民法第144條第1項
      定有明文。是以，消滅時效完成之效力，僅發生拒絕給付
      之抗辯權，於債務人為抗辯後，消滅者為請求權而非權利
      本身（最高法院88年度臺簡上字第22號民事裁判意旨參照
      ）。查如附表編號一、二、三所示本票之消滅時效期間均
      已於109年10月5日屆滿而告完成等情已如前述，而原告既
      已主張時效抗辯，揆諸前揭說明，應認被告所持有如附表
      編號一、二、三所示本票，對原告之票據債權請求權即歸
      於消滅而不存在。從而，原告請求確認被告所持有如附表
      編號一、二、三所示本票，對原告之票據債權請求權不存
      在，為有理由，應予准許。　　
　　4.至被告辯稱：兩造於110年2月28日彙算釐清系爭本票擔保
      之債權金額，原告並簽署「借款契約書」同意以148萬元
      結算並清償，應視為承認系爭本票之債務及拋棄時效利益
      等語，復查：（1）按請求權已經時效消滅，債務人仍為
      履行之給付者，不得以不知時效為理由，請求返還；其以
      契約承認該債務或提出擔保者亦同，民法第144條第2項定
      有明文。次按於時效完成後所為之承認，係時效完成利益
      之拋棄，恢復時效完成前之狀態，應以債務人明知時效完
      成之事實為其要件（最高法院96年度臺上字第179號民事
      裁判意旨參照）。復按債務人於時效完成後對於債務所為
      之承認，必須債務人為承認時已知時效完成，而仍為承認
      債務之表示，始可認為其有拋棄時效利益之默示意思表示
      ，若債務人不知時效完成，對於其得享受時效利益之事實
      尚無所悉，其所為之承認，自無從推認有默示同意拋棄時
      效利益之意（最高法院95年度臺上字第887號民事裁判意
      旨參照）。（2）觀諸被告提出於110年2月28日「借款契
      約書」記載：「茲因債務人李欽木（以下簡稱乙方）週轉
      需要，僅向債權人（以下簡稱甲方），借款新台幣壹佰肆
      拾捌萬元整，甲方當場以現金交由乙方，乙方收訖無誤，
      甲乙雙方訂立下列各條款以茲遵守：一、乙方承諾以貳萬
      伍仟元期攤還，以每月為一期，每期以現金新台幣元整方
      式償還，如有一期未付，視同全部到期，期限屆滿之日，
      應全數清償。二、乙方於簽定本契約應履約清償義務，若
      乙方藉故延遲交付或逃避清償責任，則甲方有權向乙方追
      討全數金額，則乙方願負起聘請之律師費、訴訟費，絕無
      異議，連帶保證人，且願拋棄先訴抗辯權。三、本人乙方
      李欽木完全同意契約書內所載條款，願意保證履行本契約
      書所有條款及義務並享分期清償之權利，雙方糾紛，並以
      台灣台中地方法院為第一審管轄法院。甲方：何苡嫻…。
      」等語（見本院卷第53頁），充其量僅顯示原告表示其曾
      向被告借款，願以每個月為1期，分期清償等情，並未提
      及系爭本票，況其所載借款金額亦與系爭本票之面額顯有
      不符，自難認此與系爭本票有何關聯，亦無從據此逕行推
      論原告就如附表編號一、二、三所示本票，已知時效完成
      ，而仍為承認債務或拋棄時效利益之表示。（3）從而，
      被告所辯前詞，尚非可採。至被告聲請傳喚證人徐崇堡與
      張國明，用以證明原告於110年2月28日簽署「借款契約書
      」時，其精神狀況及有無受強暴脅迫等情，已無調查之必
      要，附此敘明。
（三）關於如附表編號四、五所示本票部分：　　
　　1.按在票據上簽名者，依票上所載文義負責；票據債務人不
      得以自己與發票人或執票人之前手間所存抗辯之事由對抗
      執票人。但執票人取得票據出於惡意者，不在此限，票據
      法第5條第1項、第13條分別定有明文。次按票據乃文義證
      券及無因證券，票據上之權利義務，悉依票上所載文義定
      之，與其基礎之原因關係各自獨立，票據上權利之行使，
      不以其原因關係存在為前提，執票人行使票據上權利時，
      就其基礎之原因關係確係有效存在，不負舉證責任。若票
      據債務人以自己與執票人間所存抗辯之事由，對抗執票人
      ，依票據法第13條規定觀之，固非法所不許，惟仍應先由
      票據債務人就該抗辯事由負舉證之責任，必待為票據基礎
      之原因關係確立後，法院就此項原因關係進行實體審理時
      ，當事人於該原因關係是否有效成立或已否消滅等事項有
      所爭執，始適用各該法律關係之舉證責任分配原則（最高
      法院97年度臺簡抗字第18號裁判意旨參照）。是以，票據
      債務人主張票據原因為賭債，經執票人否認後，揆諸前揭
      說明，票據債務人就其以賭債為原因關係之抗辯自應負舉
      證責任，縱使執票人否認上開系爭票據原因關係為賭債而
      另主張票據原因關係為借貸，此屬附理由之否認，亦毋庸
      就借貸之票據原因負舉證之責。　　　
  　2.原告主張：原告因積欠被告賭債60萬元，遂依被告要求簽
      發如附表編號一、二、三所示本票3紙，嗣於108年間被告
      以上開賭債未償還所生利息等理由，要求原告再行簽發如
      附表編號四、五所示本票2紙等情，已為被告所否認，揆
      諸前揭說明，原告就其主張系爭本票之原因為賭債乙節，
      應負舉證責任，然原告並未提出任何證據以實其說，則原
      告主張前情，尚難信為真實。
　　3.從而，原告主張因其積欠被告賭債，而依被告要求簽發系
      爭本票交予被告等情，委不足採，則原告執此請求確認被
      告所持有如附表編號四、五所示本票，對原告之票據債權
      不存在，為無理由，應予駁回。　
（四）綜上所述，原告請求確認被告所持有如附表編號一、二、
      三所示本票，對原告之票據債權請求權不存在，為有理由
      ，應予准許，至逾此部分之請求，則屬無據，應予駁回。
（五）本件事證已臻明確，兩造其餘之攻擊防禦方法及未經援用
      之證據，經本院斟酌後，認為均不足以影響本判決之結果
      ，自無逐一詳予論駁之必要，併此敘明。　　　　　　
四、訴訟費用負擔之依據：民事訴訟法第79條。
中　　華　　民　　國　 111　　年　　6 　 月　　15 　　日
                  沙鹿簡易庭  法  官  賴秀雯
以上為正本係照原本作成。
如不服本判決，應於送達後二十日內，向本院提出上訴狀並表明
上訴理由，如於本判決宣示後送達前提起上訴者，應於判決送達
後二十日內補提上訴理由書（須附繕本）。如委任律師提起上訴
者，應一併繳納上訴審裁判費。
中　　華　　民　　國　 111　　年　　6　　月　  15　　日
                              書記官  陳任鈞　　　　　
　　　

附表：                                                                     編號  發 票 日 （民國）  票 面 金 額  （新臺幣）  到 期 日 票 據 號 碼 備考 一 106年10月5日 200,000元  未    載 WG0000000  二 106年10月5日 200,000元  未    載 WG0000000  三 106年10月5日 460,000元  未    載 WG0000000  四 108年1月4日 292,700元  未    載 WG0000000  五 108年6月24日 297,000元  未    載 WG0000000